【裁判字號】    95,家抗,1
【裁判日期】    950223
【裁判案由】    指定遺產管理人
【裁判全文】
臺灣花蓮地方法院民事裁定               95年度家抗字第1號
抗  告  人  財政部國有財產局
法定代理人  洪寶川
代  理  人  江金郎
相  對  人  福灣企業股份有限公司
法定代理人  沈英銓
上開當事人間聲請指定被繼承人張錦根遺產管理人事件，對於中
華民國94年10月6日本院94年度財管字第15號裁定提起抗告，本
院裁定如下：
    主      文
原裁定廢棄，發回本院更為裁定。
    理      由
一、按繼承開始時，繼承人有無不明，而無親屬會議或親屬會議
    未於一個月內選定遺產管理人者，利害關係人得聲請法院選
    任遺產管理人，又被繼承人之全部繼承人均拋棄其繼承權者
    ，亦準用關於無人承認繼承之規定，民法第1177條、第1178
    條第2項、第1176條第6項定有明文。是以倘先順位繼承人均
    拋棄繼承，其次順位繼承人之有無不明而應準用關於無人承
    認繼承之規定時，應先審核可否依民法第1177條規定選定遺
    產管理人。又聲請法院選任遺產管理人，法院有裁量權，不
    受聲請人聲明之拘束，可依職權選任適當之遺產管理人。而
    選任遺產管理人須考慮其適切性，亦即管理遺產須公平外，
    應以對遺產、遺債情況瞭解較深者為優先選任。況如無法選
    定遺產管理人者，因此類拋棄繼承事件，多屬遺債大於遺產
    ，形同破產，法院在指定被繼承人之遺產管理人時，自應先
    審查是否有其他適合之人可任被繼承人之遺產管理人，如無
    ，在不得已之情形，才指定國有財產局為遺產管理人，蓋國
    有財產局係一公務機關，綜理國有財產事務，執行事務預算
    為全國人民納稅所得，倘無遺產可歸國庫，可能造成以國家
    資源管理對國庫毫無利益之財產並須墊付無法歸墊之管理費
    用，無異使公器淪為私用，損及全民利益，令國庫遭受利益
    之侵害。
二、經查：本件相對人主張被繼承人張錦根於民國93年11月10日
    向其借款新台幣18萬元，惟張錦根於94年4月5日死亡，其第
    一、二、三順位繼承人邱千惠、張祥恩、張祥哲、張榮家、
    陳秀枝、張維心、張淑玲均拋棄繼承權等情，固據其提出本
    票、本院94年8月17日函、繼承系統表、戶籍謄本為憑（見
    原審卷4至9頁），並經本院依職權調閱94年度繼字第170、
    172、137號聲請拋棄繼承事件卷宗在案。惟縱被繼承人張錦
    根之繼承人全部拋棄繼承，或次順位之繼承人有無不明，而
    準用無人承認繼承之規定，惟於無人承認之繼承，依民法第
    1178條第2項規定聲請法院選任遺產管理人之前，應先踐行
    民法第1129條、第1131條、第1132條、第1137條等成立親屬
    會議之前置程序，方符法律規定意旨。本件相對人依民法第
    1178條第2項規定，聲請原法院選任張錦根之遺產管理人，
    對於前揭應踐行之前置程序，未據提出證據釋明之，原法院
    亦未依職權予以調查，即率予准許，非無可議；再者，按合
    法繼承人全體拋棄繼承之情形，大多屬於遺債大於遺產形同
    破產，應儘量避免選任國有財產局為遺產管理人，已如前述
    ，而繼承人與被繼承人關係密切，了解被繼承人之財產狀況
    ，故仍應自被繼承人之繼承人或親屬中選任遺產管理人為適
    宜。設若被繼承人之繼承人等親屬無任遺產管理人之意願，
    法院亦得依職權選任適當之人為遺產管理人。原法院就被繼
    承人張錦根之全部繼承人是否均拋棄繼承，有無遺債大於遺
    產形同破產之情形，以及若由抗告人任遺產管理人，是否會
    造成以國家資源管理對國庫毫無利益之財產，且所墊付之管
    理費用無法歸墊，無異使公器淪為私用，損及全民利益，令
    國庫遭受權利之侵害等情，俱未加斟酌，逕依相對人之聲請
    ，選任抗告人為遺產管理人，尚有未洽。抗告意旨指摘原裁
    定不當，求予廢棄，為有理由，本院認有廢棄發回原法院就
    近調查之必要，期更為適當之裁定。
三、據上論結，本件抗告為有理由，爰裁定如主文。
中    華    民    國    95    年    2    月     23    日
                        臺灣花蓮地方法院民事庭
                            審判長法官  林碧玲
                            法      官  蕭一弘
                            法      官  楊碧惠
以上正本係照原本作成。
本裁定除以違背法令為理由，並經本院許可外，不得再抗告。如
提再抗告，應於收受後10日內委任律師為代理人向本院提出再抗
告狀，並繳納再抗告費新台幣1000元。
中    華    民    國    95    年    2     月    23    日
                            法院書記官  黃倪濱


司法院資訊處製作；財團法人民間司法改革基金會備份。
